臺灣高等法院刑事判決　　　　　　　　100年度選上訴字第1號
上　訴　人
即　被　告　林坤煌
　　　　　　余彩惠
共　　　同
選任辯護人　莊柏林律師
上列上訴人因違反公職人員選舉罷免法案件，不服臺灣宜蘭地方
法院99年度選訴字第10號，中華民國99年11月23日第一審判決（
起訴案號：臺灣宜蘭地方法院檢察署99年度選偵字第26號、99年
度選偵字第32號），提起上訴，本院判決如下：
    主  文
原判決撤銷。
林坤煌共同對於有投票權之人，交付賄賂，而約其投票權為一定
之行使，處有期徒刑年肆月，褫奪公權肆年。扣案之預備行求
之賄賂新臺幣陸仟元均沒收。
余彩惠共同對於有投票權之人，交付賄賂，而約其投票權為一定
之行使，處有期徒刑壹年拾月，緩刑肆年，褫奪公權年。扣案
之預備行求之賄賂新臺幣陸仟元均沒收。
    事  實
一、林坤煌係宜蘭縣冬山鄉珍珠村第19屆村長候選人，詎林坤煌
    為求順利當選村長，竟與其妻余彩惠共同基於對有投票權之
    人，交付賄賂、預備行求賄賂之犯意聯絡，於民國99年6 月
    9日21、22時許，在劉田邦與其前妻鍾玉霞位於宜蘭縣冬山
    鄉○○村○○路○段323巷36號之住處，先由林坤煌向有投票
    權之劉田邦、鍾玉霞表達請求支持之意，並委由劉田邦交付
    賄款予設籍於上址之有投票權人劉武雄、劉銅山、劉立謙、
    劉游牡丹、劉貞儀，預備行求有投票權人劉武雄、劉銅山、
    劉立謙、劉游牡丹、劉貞儀，再由余彩惠當場交予劉田邦新
    臺幣（下同）七千元（即以每一投票權人之賄賂款項為一千
    元計算），其中交付予在場劉田邦、鍾玉霞之賄款二千元部
    分，即由劉田邦代表收受，而約劉田邦、鍾玉霞投票權為支
    持林坤煌之行使，劉田邦、鍾玉霞在收受上開賄賂款項時，
    因已明知林坤煌擬競選珍珠村村長，而認知林坤煌交付賂賂
    款項之意思表示，乃約其等投票權為支持林坤煌之行使，仍
    默示許以投票支持林坤煌之意思，而予以收受（劉田邦、鍾
    玉霞所涉投票受賄犯行未經起訴），劉田邦且允諾代為轉交
    賄賂予其他投票權人劉武雄、劉銅山、劉立謙、劉游牡丹、
    劉貞儀（並無證據證明劉田邦係與林坤煌、余彩惠共同基於
    預備對有投票權人行求賄賂之犯意聯絡而欲轉交該等賄賂）
    。林坤煌與余彩惠復承前對有投票權人，交付賄賂、預備行
    求賄賂之犯意聯絡，委由劉田邦交付賄賂款項各一千元予投
    票權人李成碧、楊秀鐘夫妻，余彩惠遂再交予劉田邦賄賂款
    項二千元（即以每一投票權人之賄賂款項為一千元計算），
    囑託劉田邦轉交予李成碧、楊秀鐘夫妻（並無證據證明劉田
    邦係與林坤煌、余彩惠共同基於對有投票權人交付賄賂，及
    預備對有投票權人行求賄賂之犯意聯絡，而轉交該賄賂）。
    嗣於99年6月10日17時許，適李成碧前往劉田邦之上開住處
    ，劉田邦依林坤煌所囑，將賄賂款項二千元轉交予李成碧，
    並轉達約李成碧、楊秀鐘投票權為支持林坤煌之行使，李成
    碧默示許以投票支持林坤煌之意思，而予以收受（李成碧所
    涉投票受賄犯行未經起訴），且允諾代為轉交賄賂予投票權
    人楊秀鐘（並無證據證明李成碧係與林坤煌、余彩惠共同基
    於預備對有投票權人行求賄賂之犯意聯絡而欲轉交該賄賂）
    。惟劉田邦事後未依囑轉交賄賂予其他投票權人劉武雄、劉
    銅山、劉立謙、劉游牡丹、劉貞儀，李成碧亦未依囑轉交賄
    賂予其他投票權人楊秀鐘。
二、嗣於99年6月10日12時許，劉田邦至臺灣宜蘭地方法院檢察
    署提出林坤煌、余彩惠所交付劉田邦、鍾玉霞之賄賂款項二
    千元，遂由該署檢察官扣押該款項；劉田邦再於99年6月11
    日警詢時，提出林坤煌、余彩惠預備對投票權人劉武雄、劉
    銅山、劉立謙、劉游牡丹、劉貞儀行求賄賂之款項五千元，
    並由警方扣押該款項。李成碧則於99年6月11日檢察官訊問
    時，當庭提出劉田邦所轉交之賄賂款項二千元（其中一千元
    係林坤煌、余彩惠交付李成碧之賄賂款項，另一千元則係林
    坤煌、余彩惠預備對投票權人楊秀鐘行求賄賂之款項），經
    該署檢察官扣押該款項。
三、案經臺灣宜蘭地方法院檢察署檢察官指揮宜蘭縣政府警察局
    羅東分局及法務部調查局宜蘭縣調查站偵辦，並經該署檢察
    官自動檢舉後偵查起訴。
    理  由
甲、程序方面：
一、按被告以外之人於審判外之言詞或書面陳述，除法律有規定
    外，不得作為證據，刑事訴訟法第159條第1項定有明文。又
    被告以外之人於檢察事務官、司法警察官或司法警察調查中
    所為之陳述，與審判中不符時，其先前之陳述具有較可信之
    特別情況，且為證明犯罪事實存否所必要者，得為證據，同
    法第159條之2亦有明定。於此情形，係必須同時具備該可信
    性及必要性，始合於傳聞法則之例外，得作為證據。本件被
    告於本院審理時抗辯證人鍾玉霞於警詢時之陳述無證據能力
    ，查證人鍾玉霞於警詢時之陳述（見99年度選他字第48號偵
    查卷第111頁至第112頁），與其於原審審理時所證相符（見
    原審卷第101頁至第107頁），與刑事訴訟法第159條之2規定
    係以「與審判中不符時，其先前之陳述具有較可信之特別情
    況，且為證明犯罪事實存否所必要者，得為證據」之要件已
    不相符合；況證人鍾玉霞既於原審審判中經踐行人證之交互
    詰問調查程序，依完整之法定方式合法取得證據，其證詞適
    合為本案待證事實之證明，先前於警詢之陳述即不具前述較
    可信之特別情況及證明犯罪事實存否之必要性，自應逕以證
    人鍾玉霞於原審審判中之證詞採為論證犯罪事實之依據，尚
    無例外地認其先前於警詢之陳述具證據能力而採為斷罪證據
    之餘地。
二、復按檢察官職司追訴犯罪，就審判程序之訴訟構造言，檢察
    官係屬與被告對立之當事人一方，偵查中對被告以外之人所
    為之偵查筆錄，或被告以外之人向檢察官所提之書面陳述，
    性質上均屬傳聞證據。在理論上，如未予被告反對詰問、適
    當辯解之機會，一律准其為證據，似有違當事人進行主義之
    精神，對被告之防禦權亦有所妨礙；然而現階段刑事訴訟法
    規定檢察官代表國家偵查犯罪、實施公訴，必須對於被告之
    犯罪事實負舉證之責，依法其有訊問被告、證人及鑑定人之
    權，證人、鑑定人且須具結，而實務運作時，偵查中檢察官
    向被告以外之人所取得之陳述，原則上均能遵守法律規定，
    不致違法取供，其可信性極高，為兼顧理論與實務，乃於修
    正刑事訴訟法時，增列第159條之1第2項，明定被告以外之
    人（含被害人、證人等）於偵查中向檢察官所為陳述，除顯
    有不可信之情況外，得為證據（最高法院95年度臺上字第10
    44號判決參照）。且刑事訴訟法第159條之1第2項，明定被
    告以外之人於偵查中向檢察官所為陳述，除顯有不可信之情
    況外，得為證據。該所謂「不可信之情況」，由法院審酌被
    告以外之人於陳述時之外在環境及情況而為判斷。而被告以
    外之人於偵查時，是否與被告對質，與其陳述時之外在環境
    並無必然之關聯，自不得以偵查中未經被告詰問，逕認該陳
    述無證據能力。至該等陳述與事實是否相符，要屬證據證明
    力之問題，與證據能力之有無，不容混淆（最高法院94 年
    度臺上字第7132號判決、95年度臺上字第1585號判決參照）
    。觀諸證人鍾玉霞於檢察官偵查時之陳述（見99年度選他字
    第48號卷第121頁至第122頁），其對檢察官之問題均能為連
    續陳述，且陳述被告林坤煌、余彩惠交付賄賂款項之經過等
    節，均係其親身經歷，亦無受到脅迫、誘導等不正取供之情
    形，本院衡酌該等證人筆錄作成之外部狀況為整體考量，並
    無顯不可信之情況存在，是證人鍾玉霞於檢察官偵查時之證
    述，自有證據能力。被告辯稱證人鍾玉霞於檢察官偵訊時所
    為證言，無證據能力云云，尚難採信。
三、末按被告以外之人於審判外之陳述，雖不符刑事訴訟法第15
    9條之1至第159條之4之規定，而經當事人於審判程序同意作
    為證據，法院審酌該言詞陳述或書面陳述作成時之情況，認
    為適當者，亦得為證據；當事人、代理人或辯護人於法院調
    查證據時，知有刑事訴訟法第159條第1項不得為證據之情形
    ，而未於言詞辯論終結前聲明異議者，視為有前項之同意，
    刑事訴訟法第159條之5定有明文。經查，本判決下列所引用
    前述以外之被告以外之人於審判外之陳述，檢察官、被告及
    辯護人於本院準備程序時不爭執該等陳述之證據能力（見本
    院卷第64頁），且於言詞辯論終結前均未聲明異議，本院審
    酌結果，認上開證據資料製作時之情況，尚無違法不當及證
    明力明顯過低之瑕疵，亦認為以之作為證據應屬適當。揆諸
    前開規定，爰依刑事訴訟法第159條之5規定，認前揭證據資
    料均有證據能力。
乙、實體方面：
一、訊據被告林坤煌固不諱其係宜蘭縣冬山鄉珍珠村第19屆村長
    候選人，於上揭時間在劉田邦前揭住處，先交付七千元予劉
    田邦，且再交付二千元予劉田邦，囑其轉交予李成碧等情，
    被告余彩惠亦不諱其於上揭時間，陪同林坤煌至劉田邦前揭
    住處等情，惟被告林坤煌、余彩惠二人均矢口否認有何對於
    有投票權人交付賄賂等犯行，被告林坤煌辯稱：伊交給劉田
    邦七千元，係要劉田邦轉交予吳天煌，因為吳天煌要在99年
    6月11日來幫伊造勢，而伊請劉田邦轉交予李成碧之二千元
    ，亦是李成碧幫伊拉票的工資，且劉田邦於99年6月9日早上
    向伊提及其與李成碧、吳天煌在臺北工作之工資尚未領到，
    伊才拿該等款項予劉田邦，當作是給他們的油錢，以免他們
    不幫伊造勢云云；被告余彩惠則辯稱：伊當時在劉田邦住處
    外將九千元交給林坤煌，且伊僅在劉田邦住處門口等，伊並
    不知林坤煌為何交予劉田邦金錢云云。惟查：
  (一)上揭事實，有投票權人劉田邦、劉武雄、劉銅山、劉立謙、
    劉游牡丹、劉貞儀、鍾玉霞、李成碧、楊秀鐘之戶籍資料在
    卷可憑（見99年度選他字第48號卷第20頁至第24頁），且有
    扣案之劉田邦所提出賄賂款項共七千元，及李成碧所提出賄
    賂款項二千元足資佐證。而被告林坤煌係登記參選宜蘭縣冬
    山鄉珍珠村第19屆村長之選舉候選人等情，亦有宜蘭縣冬山
    鄉第19屆村長選舉候選人登記名冊附卷可稽（見99年度選他
    字第48號卷第12頁）。
  (二)次查，證人劉田邦於於警詢時證稱：林坤煌夫妻是在99年6
    月9日晚上10時左右來伊之住處拜票，當場叫他太太數錢並
    交給伊七千元，並請伊去找隔壁鄰居李成碧來家中，伊跟他
    說這麼晚了，不方便叫他來，然後他又叫他太太拿了二千元
    給伊，叫伊拿去給李成碧他們夫妻每人一千元，．．伊想家
    中有七張選票，他拿七千元給伊，應該就是選舉買票的錢，
    伊於隔天（10）日下午五點多，伊就將二千元拿給他，並跟
    他說這二千元是1號林坤煌拿的，請他支持等語（見宜蘭縣
    政府警察局羅東分局刑案偵查卷第16頁至第17頁），復於偵
    查時證稱：當天晚上十點多，林坤煌喊伊的名字，伊就出來
    開門，林坤煌跟他老婆進來，叫他老婆將錢算出來，先拿給
    伊七千元，他叫伊去叫李成碧，伊說太晚了，他就說不然寄
    放在伊這裡，就拿二千元給伊，他叫伊拿給李成碧，請他支
    持一下．．伊家有七票，林坤煌夫妻拿七千元給伊，林坤煌
    交待伊拿二千元給李成碧，李成碧跟他太太有兩票等語（見
    99 年度選他字第48號卷第116頁），再於原審審理時證稱：
    在99年6月9、10日晚上，林坤煌先拿七千元給伊，再交二千
    元給伊，他問伊家裡有幾個人，伊說七個人，他有問家裡七
    個人是否都有投票權，伊於99年6月10日下午5時將二千元交
    給李成碧，是林坤煌交待的等語（見原審卷第87頁、第91頁
    、第92頁），核與證人鍾玉霞於警詢時證稱：林坤煌、余彩
    惠於99年6月9日晚上10時許到伊住處，叫伊等幫忙一下，他
    問伊家中有幾票，是要給伊等選舉的跑路工，林坤煌叫他老
    婆拿七千元交給劉田邦，另外再拿二千元交給劉田邦，拜託
    劉田邦拿給李成碧，因為李成碧跟他老婆有兩票等語（見99
    年度選他字第48號卷第121頁至第122頁），及於原審審理時
    所證：99年6月9日林坤煌是跟他太太一起到伊住處，林坤煌
    太太拿出九千元交給劉田邦，林坤煌有問伊家有幾個人，劉
    田邦說伊家有七票等語（見原審卷第102頁、第105頁）相符
    。而證人劉田邦所證被告林坤煌於99年6月10日下午5時許，
    囑託其將賄賂款項二千元轉交予李成碧，請李成碧支持林坤
    煌乙節，亦與證人李成碧於偵查、原審審理時證述：伊下班
    回家，去劉田邦家坐，劉田邦拿二千元給伊，要伊投給林坤
    煌等情一致（見99年度選他字第48號第126頁至第127頁，及
    原審卷第108頁至第110頁），再核諸設籍於劉田邦之上址住
    處確有劉田邦、劉武雄、劉銅山、劉立謙、劉游牡丹、劉貞
    儀、鍾玉霞等七人，設籍於李成碧之住處有李成碧、楊秀鐘
    二人等情，有全戶戶籍資料查詢結果9份可稽（見99年度選
    他字第48號偵查卷第20頁至第24頁），足徵被告林坤煌、余
    彩惠於上開時、地向在場有投票權之劉田邦、鍾玉霞表達請
    求支持之意，並委由劉田邦交付賄款予設於同戶籍有投票權
    人劉武雄、劉銅山、劉立謙、劉游牡丹、劉貞儀，預備行求
    有投票權人劉武雄、劉銅山、劉立謙、劉游牡丹、劉貞儀，
    再由被告余彩惠當場交付七千元予劉田邦，被告二人復委由
    劉田邦交付賄賂款項二千元予投票權人李成碧、楊秀鐘夫妻
    ，其後劉田邦亦依囑轉交賄款二千元予李成碧，並轉達約李
    成碧、楊秀鐘投票權為支持林坤煌之行使，李成碧予以收受
    至明。
  (三)再查，被告林坤煌於檢察官偵查時全然否認於上開時間在劉
    田邦住處交付九千元予劉田邦之情（見99年度選他字第48號
    第166頁至第167頁），嗣於原審審理時則供稱：伊交付九千
    元予劉田邦，係要貼補李成碧、劉田邦回來為伊拉票之油錢
    云云（見原審卷第11頁），再於本院審理時改稱：伊給劉田
    邦的七千元，是要給吳天煌，不是要給劉田邦云云（見本院
    卷第57頁反面），其前後供述反覆不一，差異甚大，已難令
    本院遽信。且證人劉田邦於原審審理時證稱：伊老闆並未積
    欠伊薪資，伊未曾向被告林坤煌開口借錢，伊在選舉期間未
    曾幫林坤煌拉票，伊是有跟林坤煌說吳天煌他們在選舉前一
    天會用車隊遊街造勢，至於伊全家跟李成碧夫妻則從來都沒
    有幫林坤煌造勢，伊不知道為何林坤煌要貼補伊油錢等語（
    見原審卷第88至89頁、第93至94頁），證人李成碧亦於原審
    審理時證稱：劉田邦交二千元給伊，說是林坤煌給伊，是投
    票給林坤煌的錢，並未提到補貼油錢，伊並沒有替林坤煌助
    選等語（見原審卷第109至110頁），顯見並無李成碧為被告
    助選造勢之事，且被告林坤煌、余彩惠所交付劉田邦之九千
    元，亦與劉田邦、吳天煌為被告助選造勢無關。況被告林坤
    煌係先詢問劉田邦、李成碧戶籍內具投票權之人數，經劉田
    邦告知其戶內有七人、李成碧戶內有二人後，被告林坤煌、
    余彩惠始交付七千元予劉田邦，並委由劉田邦轉交二千元予
    李成碧之事實，亦據證人劉田邦於原審審理時結證屬實（見
    原審卷第87、96頁），核與當時在場之證人鍾玉霞證述情節
    相符（見原審卷第102至103頁、第105頁），益徵被告林坤
    煌、余彩惠先瞭解劉田邦、李成碧戶籍內具投票權之人數，
    再給付款項予劉田邦，且其給付款項之數額，亦係依劉田邦
    戶籍內有投票權人七人，及李成碧戶籍內有投票權人二人，
    每人一千元計算，渠等給付該等款項之用意，係約劉田邦、
    李成碧戶內投票權人之投票權為支持林坤煌之行使甚明。至
    證人吳天煌於本院審理時證稱：伊要幫林坤煌造勢，但要幫
    他造勢之前，他就被抓了，伊並不清楚林坤煌給劉田邦七千
    元之用途云云（見本院卷第112頁反面），其既謂不清楚被
    告林坤煌交付上開七千元款項之用途，已不能憑其證詞，認
    該款項與吳天煌為被告林坤煌助選造勢乙事有所關聯。又證
    人楊秀鐘固於本院審理時證稱：伊先生李成碧與劉田邦幫吳
    天煌工作，劉田邦四、五月都沒有領到工資，林坤煌交予劉
    田邦之七千元是油錢云云（見本院卷第111頁正、反面），
    非僅與證人劉田邦於原審審理時所證：伊老闆未欠伊錢等語
    （見原審卷第89頁）齟齬，且證人楊秀鐘亦坦認其於被告林
    坤煌交付上開款項予劉田邦時並不在場等情（見本院卷第11
    1頁反面），其上開證述，亦無法確認被告林坤煌交付七千
    元予劉田邦之確切目的為何，自不能為被告林坤煌、余彩惠
    有利之證明。基此，被告林坤煌所辯：伊交給劉田邦七千元
    ，係要劉田邦轉交予吳天煌，以使吳天煌幫伊造勢，轉交予
    李成碧之二千元，亦是李成碧幫伊拉票的工資云云，委無足
    採。
  (四)復查，被告余彩惠係與被告林坤煌一同前往劉田邦、鍾玉霞
    之住處，被告余彩惠並應被告林坤煌之要求，交付款項九千
    元予劉田邦等情，迭據證人劉田邦、鍾玉霞於偵查、原審審
    理時一致結證在卷（見99年度選他字第48號偵查卷第116頁
    、第122頁，及原審卷第90頁、第96頁、第102頁），參諸證
    人鍾玉霞於原審審理時復證稱：被告余彩惠拿錢給劉田邦時
    有交代劉田邦，要伊等不要對外亂講說有收到錢等語（見原
    審卷第104、106頁），倘被告余彩惠對林坤煌係基於交付賄
    賂、預備行求賄賂之目的，而交付款項九千元予劉田邦乙節
    毫無所悉，被告余彩惠豈有於交付上開款項予劉田邦時，特
    意交待劉田邦勿對外言及收受款項乙事之理？足徵被告余彩
    惠與被告林坤煌間顯有交付賄賂、預備行求賄賂之犯意聯絡
    ，而由被告余彩惠將賄賂款項交予劉田邦，應無疑義，被告
    余彩惠辯稱：伊在劉田邦住處外將九千元交給林坤煌，且伊
    僅在劉田邦住處門口等，伊並不知林坤煌為何交予劉田邦金
    錢云云，顯難採信。
  (五)至被告林坤煌、余彩惠提出法務部矯正署宜蘭監獄受刑人在
    監執行證明書（見本院卷第49頁），固足證明設籍於劉田邦
    住處之劉武雄於本案選舉時係在監執行乙節，然此究不影響
    劉武雄投票權人之身分，仍得為被告林坤煌、余彩惠預備行
    求之對象，究不能為被告二人有利之證明。又被告二人聲請
    傳喚法務部調查局宜蘭縣調查站人員林俊雄，證明林俊雄於
    選前跟監被告林坤煌，查無犯罪事實，更無任何照片或錄音
    證明賄選存在乙事，並聲請傳喚證人簡秀菊、方漢濤，以證
    明被告林坤煌之人脈及支持度可當選，不必賄選乙節，然本
    院依憑證人劉田邦、鍾玉霞、李成碧之證述，及扣案之劉田
    邦、李成碧所提出賄賂款項，暨卷附宜蘭縣冬山鄉第19屆村
    長選舉候選人登記名冊、戶籍資料，與被告林坤煌、余彩惠
    供述相互勾稽，足認被告林坤煌、余彩惠有上述對有投票權
    之人，交付賄賂、預備行求賄賂之犯行，業已明白剖析如前
    ，至他案負責偵查犯罪職權之人員是否有查得被告犯罪事證
    ，及被告林坤煌之人脈、支持度如何，均不影響本院依據上
    開事證所為認定，核無傳喚證人林俊雄、簡秀菊、方漢濤之
    必要，併此敘明。
  (六)再按投票行賄罪，係以對於有投票權之人行求期約或交付賄
    賂或其他不正利益，而約其不行使投票權或為一定之行使為
    構成要件。即須視行為人「主觀上」是否有行賄之犯意，而
    約使有投票權人為投票權一定之行使或不行使，「客觀上」
    行為人所行求期約或交付之賄賂或不正利益是否可認係約使
    投票權人為投票權之一定行使或不行使之對價；以及所行求
    、期約、交付之對象是否為有投票權人而定。上開對價關係
    ，在於行賄者之一方，係認知其所行求、期約或交付之意思
    表示，乃為約使有投票權人為投票權一定之行使或不行使；
    在受賄之一方，亦應認知行賄者對其所行求、期約或交付之
    意思表示，乃為約使其為投票權一定之行使或不行使。且對
    有投票權人交付之財物或不正利益，並不以金錢之多寡為絕
    對標準，而應綜合社會價值觀念、授受雙方之認知及其他客
    觀情事而為判斷，此有最高法院92年台上字第893號判例意
    旨可參。又行求、期約、交付行為，係屬階段行為，其行求
    賄選階段，屬行賄者單方意思表示行為，不以相對人允諾為
    必要；而交付賄選階段，除行賄者有實施交付賄賂行為外，
    因對收受賄賂者，刑法第143條有投票受賄罪之處罰規定，
    二者乃必要共犯中之對向犯，以二個以上之行為者，彼此相
    互對立之意思經合致而成立犯罪，雖不以收受者確已承諾，
    或進而為一定投票權之行使為必要，仍須於行賄人交付賄賂
    或其他不正利益時，受交付之相對人對其交付之目的已然認
    識而予收受，其交付賄賂或其他不正利益之犯行始克成立，
    行賄者方得論以交付賄賂罪。查被告林坤煌於上開時、地向
    有投票權之劉田邦、鍾玉霞表達請求支持之意，且於被告林
    坤煌、余彩惠交付賄款予劉田邦時，鍾玉霞亦在場，參諸劉
    田邦與前妻鍾玉霞仍同居於上址，且鍾玉霞事後亦有向劉田
    邦拿取賄款等情，亦據證人劉田邦於原審審理時證述屬實（
    見原審卷第90頁），則被告林坤煌、余彩惠顯已對在場之有
    投票權人劉田邦、鍾玉霞交付賄賂，而由劉田邦代表收受，
    被告二人乃約其等投票權為支持林坤煌之行使，劉田邦、鍾
    玉霞仍默示許以投票支持林坤煌之意思，而予以收受，且依
    被告林坤煌詢問劉田邦後，得悉劉田邦、李成碧戶籍內投票
    權人數各七人、二人後，即交付上開七千元之賄款予劉田邦
    ，並另委託劉田邦轉交二千元予李成碧之情節，依照社會一
    般通念，堪認被告二人以每一投票權人之賄賂款項為一千元
    計算，除交付予在場之劉田邦、鍾玉霞外，並囑託劉田邦轉
    交上開賄款予設籍於劉田邦、李成碧住處之投票權人劉武雄
    、劉銅山、劉立謙、劉游牡丹、劉貞儀、李成碧、楊秀鐘，
    並轉知約定投票予被告林坤煌，其後劉田邦亦已依囑轉交賄
    款二千元予李成碧，並轉達約李成碧、楊秀鐘投票權為支持
    林坤煌之行使，李成碧默示許以投票支持林坤煌之意思，而
    予以收受，且允諾代為轉交賄賂予其他投票權人楊秀鐘，至
    為明確。惟劉田邦事後未依囑轉交賄賂予其他投票權人劉武
    雄、劉銅山、劉立謙、劉游牡丹、劉貞儀，李成碧亦未依囑
    轉交賄賂予其他投票權人楊秀鐘等情，亦據證人劉田邦、李
    成碧證述在卷（見原審卷第90頁、第11 0頁），應認被告二
    人就投票權人劉武雄、劉銅山、劉立謙、劉游牡丹、劉貞儀
    、楊秀鐘部分，僅止於預備行求賄賂階段，就投票權人劉田
    邦、鍾玉霞、李成碧部分，則已達交付賄賂階段。
  (七)綜上，被告林坤煌、余彩惠前揭所辯，顯係事後圖卸責之詞
  ，不足採信。是本件事證業臻明確，被告二人犯行堪予認定，
  應予依法論處。
二、按公職人員選舉罷免法之投票行賄罪係侵害國家法益之罪，
    以一行為同時對多數有投票權之人交付賄賂，約其不行使投
    票權或為一定之行使，祇侵害一個國家法益，應僅成立一投
    票行賄罪。而該罪之預備犯，僅止於該罪著手實行前之準備
    階段，嗣若進而實行行賄之行為，即為行賄所吸收，不另論
    罪。則以一行為同時對多數有投票權人行賄，尚且論以一罪
    ，其以一行為同時對多數有投票權之人部分賄選，部分尚在
    預備賄選階段，尤僅能論以一罪（參照最高法院98年度台上
    字第928號判決、同院98年度台上字第1951號判決意旨）。
    查本件被告林坤煌、余彩惠對劉田邦、鍾玉霞交付賄賂之同
    時，併委託劉田邦轉達行賄之意思及轉交賄款，而同時預備
    對其他投票權人劉武雄、劉銅山、劉立謙、劉游牡丹、劉貞
    儀、楊秀鐘行求賄賂，且因無犯意聯絡之劉田邦依囑交付賄
    款予李成碧，而完成對有投票權人李成碧交付賄賂之行為，
    揆諸前開說明，自應論以對於有投票權人交付賄賂一罪。核
    被告林坤煌、余彩惠所為，均係犯公職人員選舉罷免法第99
    條第1項之對於有投票權人交付賄賂罪。公訴意旨認被告二
    人均另涉公職人員選舉罷免法第99條第2項、第1項之預備對
    於有投票權人交付賄賂罪嫌，容有誤會，併此敘明。被告二
    人對有投票權人劉田邦、鍾玉霞、李成碧之行求賄賂低度行
    為，應為同次交付賄賂之高度行為所吸收，不另論罪。被告
    二人就上開犯行，有犯意聯絡及行為分擔，為共同正犯。再
    查，被告余彩惠以金錢買票賄選之行為雖屬不該，然其動機
    係因替配偶競選拜票，致有上開違法之行為，其並非候選人
    ，所交付之款項共九千元，賄賂對象人數有限，尚非大規模
    賄選，公職人員選舉罷免法第99條第1項之交付賄賂罪，其
    法定刑為三年以上十年以下有期徒刑，本院認縱科以法定最
    低度刑即有期徒刑三年，猶嫌過重且失之苛酷，實有情輕法
    重失衡之情形，爰依刑法第59條酌量減輕其刑。
三、本院審理結果，認原審以被告林坤煌、余彩惠犯罪事證明確
    ，據以論罪科刑，固非無見。惟查：（一）被告林坤煌於上
    開時、地向有投票權人劉田邦、鍾玉霞表達請求支持之意，
    且於林坤煌、余彩惠交付賄款予劉田邦時，鍾玉霞亦在場，
    被告林坤煌、余彩惠係對在場之有投票權人劉田邦、鍾玉霞
    交付賄賂，而由劉田邦代表收受，且劉田邦依囑轉交賄款予
    李成碧，並轉達約李成碧投票權為支持林坤煌之行使，李成
    碧默示許以投票支持林坤煌之意思，而予以收受，業如前述
    ，就投票權人鍾玉霞、李成碧部分，顯已達交付賄賂階段，
    原審就此部分認定被告林坤煌、余彩惠係預備對投票權人鍾
    玉霞、李成碧交付賄賂，容有未洽；（二）劉田邦事後未依
    被告二人之囑轉交賄賂予其他投票權人劉武雄、劉銅山、劉
    立謙、劉游牡丹、劉貞儀，李成碧亦未依囑轉交賄賂予其他
    投票權人楊秀鐘，亦如前述，在無證據證明被告二人囑交賄
    款時，該等其他投票權人有收受賄賂之意，即被告二人無法
    預期其等賄款得以順利交付該等其他投票權人之情形下，僅
    能認被告二人就投票權人劉武雄、劉銅山、劉立謙、劉游牡
    丹、劉貞儀、楊秀鐘部分，達預備行求賄賂階段，原審就此
    部分認定被告林坤煌、余彩惠係預備對投票權人劉武雄、劉
    銅山、劉立謙、劉游牡丹、劉貞儀、楊秀鐘交付賄賂，亦有
    違誤；（三）本件被告林坤煌、余彩惠對劉田邦、鍾玉霞交
    付賄賂之同時，併委託劉田邦轉達行賄之意思及轉交賄款，
    而同時預備對其他投票權人劉武雄、劉銅山、劉立謙、劉游
    牡丹、劉貞儀、楊秀鐘行求賄賂，且因無犯意聯絡之劉田邦
    依囑交付賄款予李成碧，而完成對有投票權人李成碧交付賄
    賂之行為，應論以對於有投票權人交付賄賂一罪，然原判決
    謂被告二人均係犯公職人員選舉罷免法第99條第1項之對於
    有投票權人交付賄賂罪，及同條第2項之預備交付賄賂罪，
    又謂因所侵害者僅為一國家法益，應僅成立單純一罪，僅論
    以交付賄賂一罪（見原判決第7頁第6行至第13行），所為論
    述前後互生齟齬，亦有未合。被告二人執前詞否認犯罪，提
    起上訴，固均無理由，然原判決既有上揭可議之處，自應由
    本院將原判決撤銷改判，另為適法之諭知。爰審酌選舉乃民
    主政治最重要之表徵，須由選民評斷候選人之才德、品行、
    學識、操守、政見後選賢與能，其攸關國家政治之良窳甚鉅
    ，賄選為敗壞選風之主要根源，不得使金錢介入選舉，抹滅
    實行民主政治之真意，惟被告林坤煌為圖順利當選宜蘭縣冬
    山鄉珍珠村第19屆村長，竟以金錢對有投票權人為上開賄選
    犯行，敗壞選風，被告林坤煌、余彩惠上開行為破壞選舉之
    公平及公正，使真正民主政治無以建立，行為可訾，應予非
    難，兼衡被告二人之犯罪情節，被告余彩惠係受被告林坤煌
    指示交付賄款，犯罪情節較輕，及被告二人犯後仍飾詞卸責
    、犯罪動機、手段等一切情狀，分別量處如主文第二項、第
    三項所示之刑，併依公職人員選舉罷免法第113條第3項、刑
    法第37條第2項之規定各諭知褫奪公權如主文第二項、第三
    項所示。扣案之劉田邦所提出賄賂款項中五千元部分，及李
    成碧所提出賄賂款項中一千元部分，共計六千元，係被告二
    人預備用以行賄投票權人劉武雄、劉銅山、劉立謙、劉游牡
    丹、劉貞儀、楊秀鐘，不問屬於犯人與否，應依公職人員選
    舉罷免法第99條第3項之規定宣告沒收。至公職人員選舉罷
    免法第99條第3項固規定預備或用以行求、期約或交付之賄
    賂，不問屬於犯人與否，沒收之。但如其賄賂已交付與有投
    票權之人收受，因收受者係犯刑法第143條第1項之投票受賄
    罪，其收受之賄賂應依同法條第2項之規定沒收之，如全部
    或一部不能沒收時，追徵其價額。故犯投票行賄罪者，其已
    交付之賄賂，自應依刑法第143條第2項之規定，於其對向共
    犯所犯投票受賄罪之從刑宣告追徵、沒收，不得再依上開規
    定沒收。其對向共犯所犯刑法第143條第1項之投票受賄罪，
    倘經檢察官依刑事訴訟法第253條規定，為職權不起訴處分
    ；或依同法第253條之1規定，為緩起訴處分，上揭已交付予
    對向共犯之賄賂，亦應由檢察官依同法第259條之1規定，聲
    請法院對該對向共犯宣告沒收，仍不得依公職人員選舉罷免
    法第99條第3項規定，對犯投票行賄罪或預備犯投票行賄罪
    之被告宣告沒收（最高法院96年度台上字第2278號判決參照
    ），則其餘扣案之劉田邦所提出賄賂款項中二千元部分，及
    李成碧所提出賄賂款項中一千元部分，已由被告二人交付對
    向共犯劉田邦、鍾玉霞、李成碧，揆諸前開說明，於本案自
    不為沒收之諭知。另於宜蘭縣冬山鄉○○村○○路45巷1號
    、同鄉○○路○段301巷71號，所扣民進黨員名冊三張、珍珠
    村第11鄰長名冊四張、排班紀錄表一本、兆豐銀行存款簿一
    本、珍珠村第1至12鄰住戶名冊十二本、選舉名冊五張、現
    金等物，並無積極證據足以證明係供被告二人所有供犯罪所
    用之物，或係預備或用以行求期約或交付之賄賂，均不予宣
    告沒收，併此敘明。末查，被告余彩惠未曾因故意犯罪受有
    期徒刑以上刑之宣告，此有本院被告前案紀錄表在卷可憑，
    被告余彩惠經此論罪科刑之教訓，應知所警惕，信無再犯之
    虞，所宣告之刑以暫不執行為適當，爰依刑法第74條第1項
    第1款規定，併宣告緩刑四年，以勵自新。
據上論斷，應依刑事訴訟法第369條第1項前段、第364條、第299
條第1項前段，公職人員選舉罷免法第99條第1項、第3項、第113
條第3項，刑法第11條前段、第28條、第59條、第74條第1項第1
款、第37條第2項，判決如主文。
本案經檢察官楊秀琴到庭執行職務。
中    華    民    國   100    年    6     月    29    日
                  刑事第二十庭  審判長法  官  周盈文
                                      法  官  詹駿鴻
                                      法  官  林海祥
以上正本證明與原本無異。
如不服本判決，應於收受送達後10日內向本院提出上訴書狀，其
未敘述上訴之理由者並得於提起上訴後10日內向本院補提理由書
（均須按他造當事人之人數附繕本）「切勿逕送上級法院」。
                                      書記官  林敬傑
中    華    民    國   100    年    6     月    29    日
附錄：本案論罪科刑法條全文
公職人員選舉罷免法第99條
對於有投票權之人，行求期約或交付賄賂或其他不正利益，而約
其不行使投票權或為一定之行使者，處 3 年以上 10 年以下有
期徒刑，得併科新臺幣1 百萬元以上 1 千萬元以下罰金。
預備犯前項之罪者，處 1 年以下有期徒刑。
預備或用以行求期約或交付之賄賂，不問屬於犯人與否，沒收之
。
犯第 1 項或第 2 項之罪，於犯罪後六個月內自首者，減輕或免
除其刑；因而查獲候選人為正犯或共犯者，免除其刑。
犯第 1 項或第 2 項之罪，在偵查中自白者，減輕其刑；因而查
獲候選人為正犯或共犯者，減輕或免除其刑。